臺灣高等法院臺中分院刑事判決　　　　　　　　九十年度重上更(三)字第二二五號
　　上　訴　人　臺灣臺中地方法院檢察署檢察官
　　被　　　告　丙○○
　　選任辯護人　鄭志明
右上訴人，因被告違反貪污治罪條例等案件，不服臺灣臺中地方法院八十三年度訴字
第三二四九號，中華民國八十四年一月十六日第一審判決（起訴案號：臺灣臺中地方
法院檢察署八十三年度偵字第七七九六號），提起上訴，經本院判決後，由最高法院
發回審理，本院判決如左：
    主  文
原判決撤銷。
丙○○依據法令從事公務之人員，利用職務上之機會詐取財物，處有期徒刑貳年，褫
奪公權壹年。
    事  實
一、丙○○係原臺灣省政府所屬臺灣新生報業股份有限公司（省政府持股占百分之八
    十二‧一五）所轄臺灣新聞報社，於民國（下同）七十九年一月一日起至八十二
    年十二月間，派駐在台中地區之特派員，負責該報社中部地區之新聞採訪、公務
    相關經費之呈報、及廣告之招攬與廣告費之收繳等工作，係依據法令從事公務之
    人員。丙○○於八十一年十二月初，向省立鳳凰谷鳥園招攬兩天「半十彩色」之
    賞鳥活動廣告時，先向省立鳳凰谷鳥園之承辦人周淇鎮表示廣告費用需要新臺幣
    （下同）十五萬元，惟經商議後，改為十萬元成交，周淇鎮即於八十一年十二月
    十七日簽請園長准予支付十萬元刊登前開廣告（於同月十八日批准），丙○○竟
    意圖為自己不法之所有，明知鳳凰谷鳥園之承辦人員周淇鎮並未請求以五萬元之
    代價刊登廣告，且雙方達成刊登廣告費用之協議價格亦為十萬元，竟施用詐術於
    同年十二月中旬某日書寫「該園僅有五萬元經費」簽呈，載稱「鳳凰谷鳥園同屬
    省營事業機構」為由，簽請台灣新聞報總社准以五萬元之優惠價格刊登前項廣告
    ，致使該報社承辦廣告業務相關人員及社長（王渭濱）陷於錯誤，該報社社長未
    能查悉即批准以五萬元之優惠價格刊登前開廣告，報社並於八十一年十二月二十
    四日、二十五日刊登該廣告完畢，丙○○即於同年十二月二十八日，囑咐該報社
    台中辦事處行政業務助理甲○○，填寫十萬元之廣告費收據，寄交省立鳳凰谷鳥
    園憑以繳費。迨至八十二年一月十一日，省立鳳凰谷鳥園依約將十萬元之廣告費
    用以支票寄達該報社台中辦事處，甲○○旋於同月十二日，前往土地銀行台中分
    行將該支票交換後提領此筆現金。丙○○明知依照當時「臺灣新聞報社員工暨廣
    告社招攬廣告辦法」第三條之規定，其可得領取之佣金最多只有廣告費用之三成
    即三萬元，其餘七萬元均應於次月底前繳交總社，竟基於上開詐欺之意圖，向甲
    ○○陳稱：其中五萬元係其個人所爭取，應為其福利為由，囑咐不知情之甲○○
    僅以五萬元之七成即三萬五千元報繳總社，另將其餘應屬臺灣新聞報社所有之廣
    告費用所得三萬五千元詐欺取得（如加計丙○○應領得之佣金，丙○○共收取六
    萬五千元，其中五千元係以現金支付，其餘六萬元則請甲○○代為存入其個人所
    有之郵局帳戶，分二次提領花用）。嗣經總社查覺有異，丙○○始於八十二年十
    二月二十一日補繳五萬元（其中一萬四千元係逾期繳款滯納金）予總社。
二、案經法務部調查局臺中市調查站移送臺灣臺中地方法院檢察署檢察官偵查起訴。
    理  由
一、訊據被告（下稱被告）丙○○，固坦承其於七十九年至八十二年十二月間，擔任
    臺灣新聞報社派駐台中地區之特派員，並於八十一年十二月間，有向省立鳳凰谷
  鳥園招攬前開賞鳥活動廣告，其亦另向總社簽准以五萬元之優惠價格刊登，但省
    立鳳凰谷鳥園承辦人員已簽准以十萬元支付，因而甲○○不知何以寄交十萬元之
    收據予鳳凰谷鳥園，嗣該鳥園之支票寄抵臺中分社時，其雖有將存摺交付李女處
    理，但並未交待應如何處理，待一年後，李女始告知其略稱該廣告佣金已收取，
    其在不知情而領取該費用花用等情事，惟矢口否認有上開利用職務上機會詐欺或
    侵占公有財物等犯行，並先後於原審及本院辯稱：其於八十一年十二月間，向鳳
    凰谷鳥園招攬前開廣告時，為替報社爭取較高之廣告費收入，原向鳳凰谷鳥園承
    辦人員周淇鎮開價十五萬元，但當時周淇鎮認為太高，其乃同意降為十萬元，惟
    周淇鎮仍表示恐無此預算，確定金額須待簽准才能得知，其為促成交易，乃向周
    淇鎮表示雙方各自回去爭取與請示，其另再請示報社廣告組之組長盧清後，才
    依盧清之指示，書寫簽呈向總社爭取以五萬元之優惠價格刊登前開廣告，上開
    簽呈之書寫內容自無不實。嗣經其向周淇鎮詢問，得知鳳凰谷鳥園已核准十萬元
    之廣告費，因依報社台中辦事處處理廣告業務之慣例，有關廣告費多寡之問題，
    向來均與盧清聯繫報告，其乃主動向盧清報告可收取十萬元之廣告費，當時
    盧清即指示原核准五萬元廣告費之簽呈作廢，應依十萬元計算後，前開廣告始
    於八十一年十二月二十四日、二十五日刊登，當時其並有向甲○○告知此情，此
    後之後續作業即由甲○○完成。且依照作業程序，不可能會有甲○○所稱廣告刊
    出後，其為等待總社核准五萬元廣告費之簽呈，而要伊緩送託登單之情形，甲○
    ○之證詞不但與盧清所證不符，更與一般刊登廣告之經驗與程序相違背。況依
    甲○○之證詞，伊亦知悉託登單之金額應與廣告費收據之金額相符合，否則即與
    規定不符，亦會使會計稽核出現漏洞，以甲○○擔任報社臺中辦事處會計行政工
    作多年之經驗，對此自屬知之甚詳，不可能會同意違規辦理。本件可能係因報社
    原已批准五萬元之廣告費，所以甲○○填載五萬元之託登單寄交總社，其後已有
    十萬元廣告費收入時，甲○○未予更正，但基於個人對應報繳金額之錯誤認知，
    或出於陷害被告之意圖，才將不實之佣金存入郵局帳戶。又甲○○以此作為箝制
    要脅之把柄，於數度對外放話無效後，才於事隔一年後，向報社檢舉。且依照臺
    灣新聞報臺中辦事處之作業慣例，廣告託登單均由甲○○負責全權處理，伊如何
    填載，何時寄交總社，均不會再知會招攬廣告之記者，其對本案之託登單如何填
    載，何時寄交總社，均不知情，其平日均以金融卡取款花用，不知郵局帳戶內容
    ，且廣告費佣金收入有時月入十餘萬元，其又無逐筆查帳之習慣，才未及時發現
    此項錯誤，並非有意詐欺或私吞云云。惟查：
(一)被告丙○○於上開時地，向省立鳳凰谷鳥園招攬上開賞鳥活動廣告之期間，所書
    寫請求報社准以優惠價格五萬元刊登廣告之簽呈，雖因逾保存期限，於法務部調
    查局臺中市調查站開始調查本案之前，即已銷毀，故其書立簽呈之日期與該簽呈
    之確實內容，雖因乏該簽呈可資佐證而難以確認真實之文字內容，然證人即省鳳
    凰谷鳥園承辦上開廣告業務之人員周淇鎮，於八十一年十二月十七日書立主旨內
    容為「茲為加強十週年慶宣傳，讓更多的遊客參與各系列活動，擬在臺灣新聞報
    加強新聞媒體報導，計二天，約需新臺幣十萬元，是否可行，請核示」之簽呈，
    並於同月十八日即經該鳥園之園長核可，此有上開簽呈影本附卷可稽（參見本院
    上訴卷一第八二頁），被告亦自承其係在與周淇鎮議價之後書寫簽呈，而臺灣新
    聞報社在向當時擔任該報社廣告組組長之盧清查證後，亦以八十九年六月十二
    日（八九）新政風字第八九○六一二號函文，向本院覆稱被告係在廣告刊登前，
    即向報社提出簽呈（參見本院更二卷一五三頁），依此各情研判，堪認被告提出
    此項簽呈之時間應在八十一年十二月中旬至同月二十四日（即第一次刊登廣告之
    日期）之某日，至為顯明。再者，該紙簽呈之確切內容，雖無法查證，但經臺灣
    新聞報社查證，被告當時係以「鳳凰谷鳥園同屬省營事業機構，該園僅有五萬元
    經費」為理由，簽請准以五萬元之優惠價格刊登廣告等情，亦有臺灣新聞報社八
    十四年八月九日（八四）新人字第八四一二○一號函文在卷足佐（參見本院上訴
    卷一第六七頁），而被告於偵查中亦坦承其係簽請報社准以五萬元刊登上開廣告
    云云在卷（參見偵查卷六十頁），可見被告有於上開時地，以上開事由簽寫上開
    簽呈，甚為明確，要堪認定。被告雖辯稱當時係因周淇鎮未能確定可支付之廣告
    費用金額，其為促成交易，才於請示盧清後，書寫上開簽呈向報社爭取以五萬
    元之優惠價格刊登廣告云云，然被告向省立鳳凰谷鳥園招攬前開廣告，議價之初
    即表示要十五萬元，經議價後以十萬元達成協議，省立鳳凰谷鳥園承辦此項廣告
    業務之人員周淇鎮因此簽請鳥園核准支付此筆費用十萬元，且議價當時，係自十
    五萬元殺價降至十萬元，不可能從五萬元增至十萬元等情，業據證人周淇鎮於調
    查時、偵查中、原審時證稱一致在卷（參見偵查卷十頁、六二頁背面。原審卷六
    三頁背面），證人周淇鎮並於本院審理時證稱上開接洽其間，被告並未提到五萬
    元價格之事等語（參見本院上訴卷二第二五０頁背面），是證人周淇鎮既於簽呈
    上書寫十萬元並獲准後，始知悉鳥園可支付廣告費用十萬元，並依實告知被告，
    證人自不可能事先即向被告表明只有五萬元可刊登廣告，更無從知悉被告事後又
    施詐變為五萬元，均極明顯。且雙方商議時即以十萬元達成初步協議等情節，此
    從證人周淇鎮之簽呈內容，或從周淇鎮之證詞，均可獲得確信，被告於本院更審
    時亦是認在卷，故被告在與周淇鎮商議後，顯無誤認省立鳳凰谷鳥園僅有五萬元
    金額可供刊登廣告經費之使用，詎被告知悉鳥園上開十萬元核准經費後，仍於刊
    登廣告前，以「鳳凰谷鳥園同屬省營事業機構，該園僅有五萬元經費」為由，簽
    請上開簽呈，其目的何在，已係昭然若揭，對照被告於簽呈獲准後，猶執意未告
    知證人周淇鎮上情，仍請甲○○開具十萬元之廣告收據寄交鳥園，益見其詐欺意
    圖，至為明顯，是被告所書簽呈之內容，既與事實有異，自足以使該報社承辦廣
    告業務相關人員（該簽呈依照作業流程，係先由經理部內廣告組簽註意見後簽會
    電算組，經總經理核章後簽會會計室，再呈副社長、社長批核）及社長（王渭濱
    ）等人，陷於錯誤，而逕依不實內容批准該簽呈，已極明確，要堪認定。
(二)臺灣新聞報臺中辦事處同仁，一般處理廣告流程，原則上係將廣告稿連同託登單
    寄交報社廣告組處理，經報社刊登後，再由臺中辦事處開立收據予委登單位，俟
    收款入帳後，由甲○○領出款項，將應得之佣金交付爭取廣告之同仁，其餘再由
    甲○○代為轉寄繳給報社等情事，業據證人甲○○及被告供稱相符在卷，並經證
    人盧清於本院調查時證稱屬實（參見本院上訴卷一第二九頁），復有該空白之
    台灣新聞報「營業稿廣告託登單」在卷可參（參見本院更一卷後所附證物袋），
    然本案迄今，並未查扣系爭廣告之託登單以供佐證，是案情雖有盲點存在。然被
    告所招攬之前開省立鳳凰谷鳥園賞鳥活動廣告，於八十一年十二月二十四日、二
    十五日刊登完畢後，被告即於同月二十八日囑請甲○○填寫十萬元之廣告費收據
    ，向省立鳳凰谷鳥園請領廣告費用等情，業據被告於調查時、偵查中所坦認在卷
    （參見偵查卷十二、五九頁），並經證人甲○○於偵審中證稱甚詳，又有台灣新
    聞報社廣告費收據在卷可佐（參見偵查卷二九頁）。又省立鳳凰谷鳥園於八十二
    年一月十一日將十萬元費用，以支票寄達該報社臺中辦事處，甲○○於同月十二
    日前往土地銀行台中分行交換提領此筆廣告費用，公庫支票須先經過被告核章，
    被告亦將其郵局存摺託交甲○○，請伊代將可領取之部分佣金存入其郵局帳戶等
    情，復據被告於偵審中所是認，核與證人甲○○於偵審中所證稱之情節相符，並
    有相關單據在卷可稽（參見偵查卷三十至三三頁，本院更二卷一八六頁），顯見
    被告知悉該筆廣告費用已由鳥園依報社之收據而以支票支付報社，甚為明顯。再
    者，證人甲○○於領取上開廣告費用之後，除將三萬五千元報繳總社之外，將五
    千元現金交付被告，另將六萬元於同日存入被告在中區郵局管理局所開設之○七
    三六五八─五號之帳戶，上開六萬元並經被告於八十二年二月四日分二次提領，
    每次提領三萬元花用完畢之情事，亦有郵政劃撥儲金存款通知單及被告上開郵局
    存摺影本（參見本院更一卷三一頁）附卷可稽，茲依上所述，被告既先委由甲○
    ○將十萬元廣告費收據寄交鳳凰谷鳥園，則依「台灣新聞報社員工暨廣告社招攬
    廣告辦法」第三條所訂，該筆廣告自應匯繳報社七萬元，應為任職報社多年之被
    告所能知悉，且被告嗣後所簽獲准五萬元之簽呈，核准日期在十二月二十四刊登
    廣告之前，被告何須於十二月二十八日寄交十萬元之廣告費收據，縱認核准日期
    在十二月二十八日之後，則被告理應主動告知鳥園費用已降為五萬元，或於鳥園
    寄交費用之支票抵達報社時，另行呈請上級究應如何認定該筆金額，何須由被告
    自行認定該次廣告之費用僅五萬元為報社所有。況該匯給總社三萬五千元之數額
    ，核與證人甲○○所證稱：被告當時告知多出來之五萬元係其爭取之福利，應歸
    其取得，並指示伊將三萬五千元寄繳報社，餘款六萬元存入其之郵局帳戶，另五
    千元交其使用等情，至為相符（參見偵查卷五、六一頁），是甲○○如非受被告
    上開之囑託，何以不將十萬元之七成即七萬元匯給總社，或將十萬元之五萬元另
    交被告處理（或退還鳥園），只將五萬元之七成即三萬五千元匯給總社，餘額之
    一萬五千元存入被告之郵局帳戶，可見甲○○上開所供受被告指示如此處理，信
    而有徵，自堪採信，則被告於偵審中空口否認有上開指示，或辯稱其未收受五千
    元現金，或辯稱簽呈報上去沒有下來云云（參見偵查卷六十頁），核係卸責之詞
    ，礙難採信。
(三)被告雖辯稱當時其有五本金融機關之存摺同時使用，不知所提領之郵局帳戶金額
    係此筆佣金云云。惟經本院前審法官訊問結果，被告坦承其中交通銀行之帳戶是
    供報社撥付薪水使用，世華銀行及臺中第十一信用合作社之帳戶均係買賣股票所
    用，另華南銀行之帳戶雖為私人平常使用之帳戶，但印象中並未將此本存摺交託
    甲○○存入廣告佣金云云在卷（參見本院更二卷一六○頁），且被告復未能指出
    上開存摺於同段期間曾存入何筆廣告佣金，自堪認被告當時只有將郵局存摺交託
    甲○○作為廣告佣金存款所用。又依被告前開郵局存摺顯示，八十一年十二月二
    日之郵局存款餘額只有一三九元，加上同月二十一日利息收入四五二元，當時之
    存款餘額僅有五九一元，此後，除於八十二年一月十二日由甲○○代為存入前開
    廣告佣金六萬元外，直至八十二年三月二十四日，才另存入三八二０元，嗣後，
    至八十二年七月十三日，始又有一萬元之存款記錄，可見，被告上開帳戶之使用
    情形，至為簡單清楚，不容易搞混，則被告先後辯稱：因其有多本存摺同時使用
    ，往來頻繁，且以金融卡提款，兼以廣告費收入甚多，又無逐筆查帳之習慣，才
    未及時發現甲○○將六萬元存入其郵局帳戶云云，顯與事實完全不符，不足採信
    。再者，被告另辯稱甲○○如何與其不睦，可能出於陷害其之意圖，而故意為錯
    誤之存款，以作為日後箝制及要脅其之把柄云云。惟查，其等二人若有不和睦到
    甲○○會設詞誣陷被告之程度，被告於報社調查期間所書寫之報告，豈會自承其
    百分之百信任甲○○，且將印章交付甲○○於支票用印（參見本院更二卷一九四
    頁）？且依被告在上開報告所載述之情形，其亦僅懷疑曾因要求甲○○在支票用
    印時，須隨附原始憑證供其審閱，可能因此引起甲○○抱怨而已。況被告在法務
    部調查局臺中市調查站應訊時，亦自承與甲○○並無恩怨，僅可能因其對甲○○
    工作上之要求，使甲○○對其產生不滿（參見偵查卷三頁背面），衡諸常情，證
    人甲○○豈有甘冒被訴偽證之危險而誣攀被告之可能。又當時亦在臺灣新聞臺中
    辦事處擔任工友之李翠芳及記者盧萍珊、顧美智等人，均證稱不知被告與甲○○
    有結何怨等語在卷（參見本院更二卷一一一頁背面、一六一頁背面），益見被告
    上開所辯，尚乏任何客觀證據可憑，自難採信。且證人劉明岩，雖於本院證稱甲
    ○○曾拜託被告利用其關係幫忙甲○○之先生調職，結果未成功，而有心結云云
    （參見本院更二卷一三一頁），但此證言並無具體時間、地點可供佐證，縱堪採
    信，核與本案上開犯行，尚無直接關連，亦難為被告有利之認定。
(四)證人盧清，於本院證稱被告事後曾經向渠言明鳳凰谷鳥園所支付之廣告費有十
    萬元，渠聞言後並告知廣告費如有收入十萬元，先前之簽呈應即失其效力，要如
    數繳回七萬元等語在卷（參見本院上訴卷一第一一四頁背面）。然證人盧清上
    開證言如屬實，何以未有該簽呈獲准之明顯日期可為佐證，且渠如有提醒被告要
    繳回七萬元，被告豈會未予注意，致生上開錯誤？在在可疑，且被告於報社調查
    期間所書寫之報告，對其被訴之前開犯罪行為已百般辯解，但其中卻查無盧清
    所證上情（參見本院更二卷一九三至二百頁），若被告確曾向盧清言明鳳凰谷
    鳥園所支付之廣告費用有十萬元，可資證明其並無意圖不法所有之犯意，則於報
    社調查期間，盧清當時擔任廣告組組長，即可向報社澄清上情，該報社亦不致
    將本案移送法務部調查局臺中調查站調查，然依上所述，盧清當時並未出面澄
    清，顯見事後渠上開所證，是否屬實，甚有可疑。再者，盧清當時雖為該報社
    之廣告組長，被告之前開簽呈有經渠核閱，但廣告組僅係就能否排版及廣告費用
    表示意見，關於廣告費用之入帳與稽核，則由電算與會計組負責，收款亦由出納
    、會計負責，均與廣告組無關，且簽呈內容是否准許，係由社長所核批，嗣後廣
    告費之收據亦不須經過廣告組核閱等情，均據證人盧清於本院訊問時證述明確
    （參見本院更二卷二四四至二四八頁），則盧清如有接獲被告之前開告知，衡
    情亦會轉知相關單位，或報告該報社之上級主管，甚至被告亦會請渠轉告，始合
    情理，豈會如被告所辯：由盧清以廣告組長之身分，告知該簽呈失效之後，即
    無下文。又被告所擬上開簽呈經核准之後，後續之收款與稽核，既與廣告組無一
    相關，盧清亦坦承此後如何繳款，渠不瞭解，在此情形下，被告豈有盡捨相關
    單位與其上級主管不予告知，而僅向盧清告知上情之理。縱使被告有上開告知
    ，但依上所述，被告指示甲○○將三萬五千元匯給總社外，其餘款項自行留用，
    亦與上開盧清之所證內容未合，自難認定被告未有詐欺犯行，是本院審酌上情
    ，證人盧清之上開證詞，顯難資為被告並無不法所有意圖之有利認定。又本院
    歷次向臺灣新聞報函查，該報社亦係依據盧清之陳述，函復稱被告事後有為前
    開告知，業據臺灣新聞報於各該覆函中載述明確，是既係依盧清之證述，依照
    上開說明，本院均認不得作為被告之有利認定。再者，證人李翠芳雖於偵查中證
    稱：甲○○曾當面告以鳳凰谷鳥園之廣告費，其中五萬元是作業疏失，惟恐受罰
    始向調查站檢舉云云（參見偵查卷七二頁），然此情節，業據證人甲○○所否認
    在卷，且證人上開所證：為恐受行政處罰即向調查站檢舉而誣陷他人犯罪，顯與
    常情相悖，且查，本案係報社調查後主動移請調查局偵辦，並非甲○○向調查局
    主動檢舉，是證人李翠芳之上開證詞，核係迴護被告之詞，難以採信。
(五)依上所述，台灣新聞報社廣告之收取作業方式，以託登單所載為準，臺灣新聞報
    社以八十七年四月九日（八七）新政字第八七○四三七號函文，亦載稱該報社廣
    告費之處理係以電腦操作，由經理部電算處理組依廣告託登單登錄，再由會計室
    依電算組提供之廣告費明細表登帳（參見本院更一卷一一五頁背面）。但該報社
    有時會因時效問題，只要先以電話跟總社廣告組聯繫，即可先刊登廣告，再送託
    登單，本案鳳凰谷鳥園之前開廣告，即是先登廣告，再補送託登單等情，業據證
    人甲○○證述明確，並經證人盧清證稱屬實（參見本院更二卷二五頁）。此除
    足以證明證人甲○○於偵查中證稱「被告要其託登單慢點送，等社長核准五萬元
    後，再將託登單寄給廣告組，其上單價寫五萬元，被告說多出來之五萬元係其爭
    取之福利」等情，難認與實際作業程度不符外，更足以證明盧清既證稱事先有
    接獲被告電話告知廣告費為十萬元，詎於事後接獲五萬元之託登單之後，竟不請
    求更正或為其他處理（參見本院更二卷五二、五三頁），實有違常情。再者，臺
    灣新聞報臺中辦事處在本案發生之前，廣告費收據均未送往總社，此亦據甲○○
    證稱在卷，且為被告所不否認，是亦不能以收據記載收入十萬元，即推認被告不
    致為本案之犯行。又本案係因王順節記者，從省立鳳凰谷鳥園得知被告為此廣告
    收費之事，與該鳥園弄得不愉快，陳柏堂記者得知此情後，曾告知調查局，並將
    此情告知甲○○，甲○○才於八十二年十二月十三日將上情以書信向該報社王渭
    濱社長為書面報告，復經該報社政風單位調查後，才移送法務部調查局臺中調查
    站調查，此有甲○○所寫書信及臺灣新聞報社政風室上開簽呈影本存卷可稽（參
    見本院更二卷二二三至二三三頁），是甲○○縱可能因其他記者已在渲騰此事，
    恐受行政處分才出面檢舉，但應無被告所辯故意存錢錯誤藉以脅制等情，亦堪認
    定，是被告此部分所辯，亦難採取。
(六)台灣新聞報社於八十三年十月六日以（八三）新人字第八三一三二０號函覆原審
    稱「被告於七十九年一月一日至八十二年十二月十五日止，期間為本社派駐台中
    特派員，其職責掌理省政新聞採訪及兼理台中業務」云云（參見原審卷二六頁）
    。又於八十四年四月二十二日先後函覆本院稱「被告之職掌為負責指揮台中地區
    新聞採訪工作、台中地區業務相關經費之呈報、廣告之招攬及廣告費收繳，前三
    項均屬被告之職掌。直營廣告之招攬，有義務協助廣告組處理，非直營廣告之招
    攬屬個人福利」云云，又於同年七月二十日覆稱「台灣省鳳凰谷鳥園廣告屬非直
    營廣告，該廣告之招攬，屬其個人行為，即個人之福利，非其掌管職務，惟係被
    告利用職務上便利所為之招攬廣告。被告對該廣告費之收繳收據及轉繳總社，有
    審核、監督之職權」云云，再於八十五年一月二十三日覆稱「非直營廣告，與直
    營廣告最大區別即在有無佣金，被告對直營廣告負有督促所屬記者爭取招攬之責
    ，非直營廣告則無督導責任，鳳凰谷鳥園之廣告係屬非直營廣告」云云（參見本
    院上訴卷一第四十、六一、一三八頁），顯見系爭鳳凰谷鳥園之廣告係屬非直營
    廣告，至為明顯。其後，該報社於本院更審時又覆稱「廣告費之收取及報繳總社
    ，因被告係編輯部台中特派員，與廣告組無直接隸屬關係」云云（參見本院更一
    卷五六頁），對照以前之函覆，可見被告雖係台中地區之特派員，但對於非直營
    廣告，並無督導之責，亦甚明顯。但查，依台灣新聞報社所檢送之台中辦事處八
    十二年十月、十一月之收支報表所載（參見本院更一卷五七、五八頁），填表人
    為證人甲○○，其上「辦事處主任」有被告丙○○之章戳，而副總經理、總經理
    欄則空白，顯見被告就台中辦事處所招攬之廣告，無論係直營或非直營，均有呈
    報收繳之權限，甚為明確。且該報社所有廣告之收入，如係公家單位委登，均須
    以支票支付並存入土銀台中分行帳戶，再由甲○○依被告之印章（含報社台中辦
    事處之印章，參見本院更三卷四一、五二頁）領取後，扣除佣金後將應繳給總社
    之金額匯給總社等情，業據證人甲○○於本院先後證稱在卷，則被告雖係特派員
    身分，與報社之廣告組無隸屬關係，但被告身分顯就該台中辦事處之廣告費用呈
    報及以支票存入交換轉繳之行政事務，亦有監督權限，至為灼然（否則支票帳戶
    何須另有被告之印章），則被告空口辯稱其未監督廣告業務，該系爭廣告係非直
    營廣告，屬個人福利云云，無非係卸責之詞，不足採信，被告之選任辯護人所提
    「分層負責明細表」，自難據為被告有利之認定，其另請求再函查台灣新生報業
    股份有限公司，雖據本院函查後，於本院審理時尚未據該報社函覆，惟依上所述
    ，已無礙上情之認定，自無待該報社覆稱之必要，併此敘明。從而，被告上開所
    辯云云，核係卸責畏究之詞，不足採信，是其上開利用職務上機會詐取財物之犯
    行，彰彰明甚，要堪認定，應依法論科。
二、按股份有限公司，政府股份既在百分之五十以上，縱依公司法組織，亦係公營事
    業機關，其依法令從事於該公司職務之人員，自應認為刑法上所稱之公務員（參
    照大法官會議第八號解釋）。茲查，臺灣新聞報社係省府持股百分之八十二‧一
    五，民股持股百分之十七‧八五之省營事業臺灣新生報業股份有限公司所屬機構
    ，業據臺灣省政府新聞處於八十三年六月十五日以八三新一字第五八七○號函復
    在案（參見偵查卷八十頁），是該報社具有公營事業性質，洵堪認定。次查，被
    告於調查時供稱「民國六十五年三月間進入台灣新聞報社擔任記者，六十五年十
    二月調至臺中服務，七十八年底擔任台灣新聞報社中部地區特派員」等語在卷，
    自堪認其對該報社之經營事業有所瞭解，則其執行上開特派員職務，自係依據法
    令從事公務之人員，要堪認定。又查，依被告及證人甲○○就該報社客戶寄抵之
    支票應如何處理方式之陳稱，被告所簽「該園僅有五萬元經費」簽呈，載稱「鳳
    凰谷鳥園同屬省營事業機構」，以及被告招攬系爭廣告之緣由（參見本院更三卷
    二九頁），可見被告就該廣告之招攬，及費用之領取匯兌，均屬職務上機會之行
    為，則被告既係該報社派駐中部地區之特派員，負責台中地區新聞採訪、公務相
    關經費之呈報，及廣告之招攬與廣告費之收繳（依照臺灣新聞報社員工暨廣告社
    招攬廣告辦法第二條之規定，員工招攬之廣告費，應由各經手人員負責收繳，是
    該報社中部地區辦公室縱使向來均交甲○○代為處理，且相沿成習，亦不能因此
    而認定被告就其招攬之廣告，無收繳廣告費之責任），則對此廣告之招攬及廣告
    費之收繳，自屬被告之公務範圍，是被告為依法令從事公務之人員，卻於職務上
    所製作之前開簽呈，為前開不實內容之記載，以致該報社承辦廣告事務相關人員
    及社長，陷於錯誤核批該簽呈，被告並將其職務上負責收繳屬於臺灣新聞報社所
    有財物之三萬五千元詐欺入己，是核被告所為，係犯貪污治罪條例第五條第一項
    第二款之利用職務上之機會詐取財物罪。被告利用不知情之甲○○為上開犯行，
    核係間接正犯。又貪污治罪條例於被告行為後之八十五年十月二十三日修正公布
    施行，同年月二十五日生效，行為時之舊法所定刑罰為「處七年以上有期徒刑，
    得併科新台幣二百萬元以下罰金」，新法修正為「處七年以上有期徒刑，得併科
    新台幣六千萬元以下罰金」，另依新舊法之相關條文整體之比較結果，應以行為
    時之舊法有利被告，本件自應依修正前貪污治罪條例第五條第一項第二款之利用
    職務上之機會詐取財物罪處斷。又被告所詐取前開財物之廣告費用係三萬五千元
    ，事後且已將之補繳總社，衡其情節尚屬輕微，其所得財物復在五萬元以下，應
    依同條例第十一條第一項之規定減輕其刑。再者，被告因一時貪圖小利，思慮未
    週而罹重典，情輕法重，如科以法定最低度之刑猶嫌過重，其犯罪情狀在客觀上
    足以引起一般同情而可憫恕，應再依刑法第五十九條之規定遞減其刑。原審經審
    理之結果，認被告之犯罪不能證明，因而為其無罪之判決，固非無見，但依上所
    述，被告顯有上開犯行，是原審上開認定，自有違誤。檢察官執此指摘原判決不
    當，自為有理由，應由本院將原判決撤銷改判。爰審酌被告於本案之前尚無前科
    ，犯罪詐欺之財物不多，且事後已連同滯納金一併補繳，犯罪之手段、所生危害
    等犯罪情狀，量處如主文第二項所示之刑，並依法宣告褫奪公權一年，以示懲儆
    。且被告犯罪所得財物，事後既已補繳，自無庸再諭知追繳並發還被害人，併此
    敘明。又被告本案之前，雖無不法前科，此有被告之前科表在卷可稽，惟被告另
    於八十九年間因侵占罪，經本院於九十年間判決有期徒刑六月確定（得易科罰金
    ），本案自無從為緩刑之宣告，附此載明。
三、本院前審判決另認被告上開犯行，牽連犯有刑法第二百十三條公文書登載不實罪
    ，雖未據檢察官起訴，但與論罪之侵占公有財物罪間有裁判上一罪關係，因而一
    併論處，固非無見。但查，依本院更審認定，被告係觸犯檢察官起訴之利用職務
    上機會詐取財物罪，而起訴書並未認定有刑法第二百十三條之罪嫌，況依上所述
    ，被告所簽之簽呈所載內容，尚難認有何不實，該內容僅係被告本於經驗習慣簽
    請上級審酌是否酌減費用，至於鳳凰谷鳥園始終並未請求該報社准以五萬元刊登
    ，僅係被告欺罔上級之說詞，以便將餘額之五萬元據為己有之手段，自難認該簽
    呈有故意失真之記載，況依台灣新聞報社之函覆，該報社亦認所請事由，可核准
    而准許在案（參見本院上訴卷一第六七頁、更二卷一五三頁），顯難認被告另有
    該部分之犯行，亦甚顯然。惟公訴人並未一併起訴，亦未函請併辦，本院更審時
    僅應將原判決撤銷改判，並說明之，無庸另為被告此部分無罪之諭知。
四、公訴意旨另以：被告丙○○於八十一年十一月間，取得臺灣省政府新聞處委託刊
    登「臺灣省八十一年環境清潔競賽」之政令宣導廣告費支票款八萬元，原應將此
    筆款項兌領後再報支給高雄總社，詎其竟意圖為自己不法之所有，向處理本件廣
    告會計事宜之行政助理甲○○諉稱其欲自行報繳，使甲○○陷於錯誤，而於八十
    一年十一月八日領出該款交予丙○○，嗣丙○○即未將該款報繳總社，而據為己
    有，因認被告此部分又犯貪污治罪條例第五條第一項第二款之利用職務上機會詐
    取財物之罪嫌云云。惟按，犯罪事實應依證據認定之，無證據不得推定其犯罪事
    實，為刑事訴訟法第一百五十四條定有明文。次按，所謂認定犯罪事實之證據，
    係指足以認定被告確有犯罪行為之積極證據而言，該項證據自需適合於被告犯罪
    事實之認定，始得採為斷罪資料。本件上開公訴意旨，無非以證人甲○○、黃傳
    榜之證述，資為論據。本院訊據被告丙○○，堅決否認另有前開詐欺犯行，並先
    後辯稱前開政令宣導廣告費八萬元，係由甲○○收取支票，並前去提示領款，其
    並未向甲○○表示要自行報繳，亦未收到該筆款項等語。本院經查：
(一)證人甲○○，自法務部調查局臺中調查站應訊時，以迄偵查、審理中，雖指證被
    告曾指示伊領出前開廣告費支票款八萬元，伊即將此筆款項交付被告，且提出臺
    灣省新聞報社廣告費收據影本及Ｂ0000000號支票存根影本各一紙為證。
    證人黃傳榜亦證稱臺灣新聞報社曾向臺灣省政府新聞處收取前開政令宣導廣告費
    八萬元云云在卷。然證人甲○○，將該筆廣告費八萬元交付被告時，並無他人在
    場，亦無被告開立之收據可以證明等情，業據證人甲○○於原審及本院結證在卷
    。又臺灣新聞報臺中辦事處同仁處理廣告之流程，一般係將廣告稿連同託登單寄
    交報社廣告組處理，經報社刊登後，再由臺中辦事處開立收據予委登單位，俟收
    款入帳後，即由甲○○領出款項將應得之佣金交付該同仁，其餘再由甲○○代為
    轉寄給報社等情事，亦據甲○○於法務部調查局臺中調查站應訊時證述明確（參
    見偵查卷五、六頁），是此筆款項如依上情逕交由被告，顯與前述處理流程不一
    致。再者，上開Ｂ0000000號支票之存根上，雖有記載「特派員自行處理
    」，但證人甲○○亦坦認此係其事後自行加註，自不得據此而為被告之不利認定
    ，是證人甲○○上開所證，是否堪採為被告不利之認定，甚有可疑。
(二)又證人林欣欣，雖於本院前審訊問時證稱前開宣傳廣告係由被告招攬，由伊負責
    撰稿，故伊與被告平分二萬四千元之佣金，伊已領取一萬二千元無誤等語在卷，
    然伊同時證稱：因時間已久，已不記得該一萬二千元佣金是被告或甲○○交付，
    以往甲○○給付佣金給記者都會由經手者簽收，但因前開廣告之經手人是被告，
    故伊拿一萬二千元佣金之時並未簽收等情（參見本院更一卷七三、七四頁），自
    難以林欣欣證明伊有收到一萬二千元之佣金，即推認被告確有收取前開廣告費。
    且依卷附之臺灣新聞報社，該八萬元廣告費收據左側「未繳報社（無託單）」等
    字（參見偵查卷二七頁），係證人甲○○所書寫，亦為伊所是認，雖伊亦證稱係
    於開立書據時所書寫（參見本院更一卷一二九頁），惟果如證人所稱伊將八萬元
    廣告費交由被告自行處理，則伊何能於開立收據時，即預知該廣告費不會繳交報
    社，並即在該紙收據上為前開記載？是此情之證述，未符合常情，亦不能採為被
    告論罪之依據。此外，復查無其他積極事證足認被告有此部分犯行，且公訴意旨
    認與被告前開被論罪科刑部分有連續犯之關係，屬裁判上一罪，爰不就此另為被
    告無罪之諭知，併此敘明。
據上論斷，應依刑事訴訟法第三百六十九條第一項前段、第三百六十四條、第二百九
十九條第一項前段，修正前貪污治罪條例第二條前段、第五條第一項第二款、第十一
條第一項、第十六條、第十七條，刑法第十一條前段、第二條第一項但書、第五十九
條、第三十七條第二項，判決如主文。
本案經檢察官乙○○到庭執行職務
中        華  　    民        國  九 十 一  年     七     月    二 　   日
                                  臺灣高等法院臺中分院刑事第二庭
    審判長法  官  羅  禮  政
                                              法  官　陳　欣　安
                                              法　官  蔡　聰　明
右正本證明與原本無異。
如不服本判決應於收受送達後十日內向本院提出上訴書狀，其未敘述上訴之理由者並
得於提起上訴後十日內向本院補提理由書（均須按他造當事人之人數附繕本）。
                                              書記官  郭　振　祥
中        華  　    民        國  九 十 一  年     七     月    三 　   日
修正前貪污治罪條例第五條：
有左列行為之一者，處七年以上有期徒刑，得併科新台幣二百萬元以下罰金：
一、意圖得利，擅提或截留公款或違背法令收募稅捐或公債者。
二、利用職務上之機會，詐取財物者。
三、對於職務上之行為，要求、期約或收受賄賂或其他不正利益者。
前項第一款及第二款之未遂犯罰之。
                                                                        Ｋ
